【裁判字號】    99,上易,670
【裁判日期】    991027
【裁判案由】    返還不當得利
【裁判全文】
臺灣高等法院民事判決                 99年度上易字第670號
上 訴 人  壬○○
被上訴人  乙○○（原名翁秀珠）
上列當事人間返還不當得利事件，上訴人對於中華民國99年5月
20日臺灣桃園地方法院98年度訴字第275號第一審判決提起上訴
，本院於99年10月13日言詞辯論終結，判決如下：
    主      文
上訴駁回。
第二審訴訟費用由上訴人負擔。
    事實及理由
壹、程序部分：
一被上訴人受合法通知，未於言詞辯論期日到場，核無民事訴訟
  法第386 條所列各款情形，爰依上訴人之聲請，由其一造辯論
  而為判決。
二按債權人以各連帶債務人為共同被告提起給付之訴，以被告提
  出非基於其個人關係之抗辯，而經法院認為有理由者為限，始
  得適用民事訴訟法第56條第1款之規定（最高法院33年上字第4
  810號、41年台抗字第10 號判例意旨參照）。是連帶債務人中
  之一人提出上訴，亦須非基於個人關係之抗辯，且經法院認為
  有理由者，始有民事訴訟法第56條第1 款之適用，其上訴效力
  始及於其他連帶債務人（共同訴訟人）。本件被上訴人依共同
  侵權行為及不當得利之法律關係，訴請上訴人及原審共同被告
  丙○○、戊○○、辛○○、丁○○、己○○、庚○○連帶給付
  120 萬元，經原審判命上訴人及丙○○、戊○○、庚○○連帶
  給付被上訴人70萬元，駁回被上訴人其餘之訴，惟上訴人係基
  於其個人關係之抗辯提起本件上訴，且經本院審理結果，認上
  訴人之上訴為無理由而駁回其上訴（詳後述），依首揭說明，
  其上訴之效力即不及於丙○○、戊○○、庚○○，自無庸併列
  丙○○、戊○○、庚○○為上訴人，合先敘明。
貳、實體部分：
一被上訴人起訴主張：
  訴外人甲○○（綽號老頭、MARBO、阿太） 、虞光雲、吳文龍
  、高銘義、熊力德，夥同真實姓名年籍不詳之綽號黑仔、小剛
  、麥香、奶茶、阿龍、大B、老K、小陳、耀楊、大富等成年人
  （下稱黑仔等人），暨上訴人、原審共同被告戊○○（綽號小
  乖、老闆娘）、丁○○、辛○○、己○○、庚○○，共同組織
  詐騙集團（下稱甲○○詐騙集團），先由甲○○、辛○○及黑
  仔等人於94 年5月間組織該詐騙集團，上訴人、戊○○、丁○
  ○、己○○、庚○○再由如原判決附表所示之人邀集，並於如
  原判決附表所示之時間加入該詐騙集團。甲○○、黑仔等人將
  在臺灣地區收購之金融帳戶存摺、提款卡、印鑑等物寄至空軍
  一號貨運站中壢站、長城站、超峰快遞貨運站中壢環西路站或
  其他桃園、林口、新竹、中壢等交流道口之客運站，由上訴人
  、戊○○、辛○○、丁○○、己○○、庚○○以如原判決附表
  所示之工作內容，分別聯繫、取得上開收購而得之存摺、提款
  卡及印鑑，並於各地金融機構之金融櫃員機測試提款卡領款功
  能正常後，回報予甲○○等人，並告知帳號、帳戶戶名及開戶
  地點，再由該集團內真實姓名年籍不詳之成年人自中國大陸地
  區於95 年3月23日以0000000000、0000000000電話佯稱伊之資
  料被盜用，遭人申請信用卡、開戶，因此要配合匯款、進行戶
  頭監控之方式詐騙伊，使伊陷於錯誤，而依指示匯款新臺幣（
  下同）70萬元至原審共同被告丙○○所有之中華郵政龜山民安
  街郵局帳號0000000000000 號帳戶（下稱系爭郵局帳戶），再
  由甲○○等人自中國大陸地區以電話指示由戊○○、辛○○、
  吳文龍、上訴人、丁○○、己○○、庚○○領取詐得之款項，
  所領得之款項除留存如原判決附表所示報酬外，其餘部分均依
  指示轉匯入指定之帳戶，由甲○○詐騙集團其他真實姓名年籍
  不詳之成員朋分。戊○○、辛○○、上訴人、丁○○、己○○
  、庚○○前揭詐欺犯行業經原審法院刑事庭以97年度訴字第54
  2號、第868號判決及本院刑事庭以98年度上訴字第3864號判決
  有罪並科處刑罰。伊因丙○○將其名義之系爭帳戶提供予甲○
  ○詐騙集團成員，用以詐欺之行為，致受有財產上損害70萬元
  及精神上損害50萬元，爰依共同侵權行為及不當得利之法律關
  係，求為命上訴人及原審共同被告丙○○、戊○○、辛○○、
  丁○○、己○○、庚○○連帶給付被上訴人120 萬元等語（原
  審判命上訴人及原審共同被告丙○○、戊○○、庚○○連帶給
  付被上訴人70萬元，駁回被上訴人其餘之訴，上訴人就其敗訴
  部分上訴，被上訴人及原審共同被告丙○○、戊○○、庚○○
  則未上訴，未上訴部分已告確定），並答辯聲明：上訴駁回。
二上訴人則以：伊未取得被上訴人匯款之款項，但伊所處理其他
  帳戶之匯款，有得到匯款金額百分之2至3之佣金；又伊於行為
  時，僅知許志豪及高銘義有參與，並不認識其他人等語，資為
  抗辯，並上訴聲明：(一)原判決不利於上訴人部分廢棄；(二)上開
  廢棄部分，被上訴人在第一審之訴駁回。
三按故意或過失不法侵害他人之權利者負損害賠償責任；數人共
  同不法侵害他人之權利者，連帶負損害賠償責任；造意人及幫
  助人，視為共同行為人，民法第184條第1項前段、第185條第1
  項前項、第2 項分別定有明文。又民事上之共同侵權行為（狹
  義的共同侵權行為，即加害行為）與刑事上之共同正犯，其構
  成要件並不完全相同，共同侵權行為人間不以有意思聯絡為必
  要，數人因過失不法侵害他人之權利，苟各行為人之過失行為
  ，均為其所生損害共同原因，即所謂行為關連共同，亦足成立
  共同侵權行為，依民法第185條第1項前段之規定，各過失行為
  人對於被害人應負全部損害之連帶賠償責任（最高法院66年台
  上字第2115號、67年台上字第1737號判例參照）。是加害人於
  共同侵害權利之目的範圍內，各自分擔實行行為之一部，而互
  相利用他人之行為，以達其目的者，仍不失為共同侵權行為人
  ，而應對於全部所發生之結果，連帶負損害賠償責任（最高法
  院78年台上字第2479號判決意旨參照）。查訴外人甲○○、辛
  ○○及黑仔等人於94 年5月間，共同組織甲○○詐騙集團，上
  訴人、戊○○、丁○○、己○○、庚○○等人再由如原判決附
  表所示之人邀集，並於如原判決附表所示之時間加入該詐騙集
  團；甲○○、黑仔等人將在臺灣地區收購之金融帳戶存摺、提
  款卡、印鑑等物寄至空軍一號貨運站中壢站、長城站、超峰快
  遞貨運站中壢環西路站或其他桃園、林口、新竹、中壢等交流
  道口之客運站，由上訴人、戊○○、辛○○、丁○○、己○○
  、庚○○以如原判決附表所示之工作內容，分別聯繫、取得上
  開收購而得之存摺、提款卡及印鑑，並於各地金融機構之金融
  櫃員機測試提款卡領款功能正常後，回報予甲○○等人，並告
  知帳號、帳戶戶名及開戶地點，再由該集團內真實姓名年籍不
  詳之成年人自中國大陸地區以電話佯稱被上訴人之資料被盜用
  ，遭人申請信用卡、開戶，以配合匯款、進行戶頭監控之方式
  詐騙被上訴人，使其陷於錯誤，而依指示匯款70萬元至丙○○
  所有之系爭郵局帳戶，再由甲○○等人自中國大陸地區以電話
  指示由戊○○、上訴人、己○○、庚○○等人領取詐得之款項
  ，所領得之款項除留存如原判決附表所示報酬外，其餘部分均
  依指示轉匯入指定之帳戶，由甲○○詐騙集團其他真實姓名年
  籍不詳之成員朋分，而上訴人、戊○○、己○○、庚○○等人
  前揭詐欺犯行業經原審法院刑事庭以97年度訴字第542號、第8
  68號判決及本院刑事庭以98年度上訴字第3864號判決有罪在案
  ，有上揭2 件刑事判決、中華郵政股份有限公司桃園郵局函及
  所附開戶基本資料、交易明細等件在卷可稽（見原審卷第5至1
  8、74至76頁，本院卷第55至101頁），且為兩造所不爭，並經
  本院依職權調取上開刑事全卷核閱屬實，自堪信為真實。是上
  訴人參與甲○○詐騙集團之初既有概括之意圖，且於被上訴人
  於95 年3月23日被詐騙時尚為該集團之成員，其參與該集團詐
  欺之行為與被上訴人受該集團詐欺而受有匯款70萬元之損害間
  自有相當因果關係，上訴人雖僅分擔部分行為，依上開規定，
  仍應就該集團詐欺被上訴人之行為，負共同侵權行為損害賠償
  責任。
四上訴人主張：伊未取得被上訴人匯款之款項，且伊於行為時，
  僅知許志豪及高銘義有參與，並不認識其他人云云，為被上訴
  人所否認，被上訴人並以前詞置辯。經查：
(一)上訴人於95 年6月1日警訊中自承：伊與高銘義、丁○○為1組
  ，為甲○○詐騙集團提領款項，報酬是按當月提領款項總金額
  之百分之3計算，伊3人自95年2月至今共提領1千餘萬元，所獲
  酬勞為30餘萬元等語（見95年度偵字第25399號偵查卷第106、
  107頁），於原審法院刑事庭97年2月27日、同年5月6日準備程
  序中自承：伊承認有起訴書所載之犯罪事實等語（見96年度審
  訴字第1701號刑事卷第90、108 頁），本院審酌上情，及金融
  帳戶、存摺及金融卡，具有強烈之屬人性格，如有使用金融存
  款帳戶之正當用途，自以使用自己申請之帳戶，最為便利安全
  ，如非為犯罪等不法目的或為掩飾自己真實身分，並藉以逃避
  查緝，要無捨棄自己申設帳戶而迂迴以金錢或其他方法向無信
  賴關係之陌生人取得帳戶使用之理；暨近年來詐騙集團利用人
  頭帳戶供作詐欺取財犯罪工具，迭有所聞，業經媒體廣為披載
  ，依一般人通常之常識及經驗，均已詳知向陌生人購買或以其
  他方法取得帳戶者，多係欲藉該帳戶取得不法犯罪所得，且隱
  匿帳戶內資金之實際取得人身分，以逃避追查，自可產生與不
  法犯罪目的相關之合理預見，上訴人為智慮健全之成年人，具
  相當社會經驗，對此應知悉甚詳，猶為甲○○詐騙集團提領款
  項再交付予集團之成員，實與交易常情有違，而上訴人與高銘
  義、丁○○提領款項高達1千餘萬元，金額非小， 倘為合法款
  項，豈會依集團成員指示匯入陌生人開設之帳戶，而上訴人竟
  可因此輕易獲得提領贓款總金額百分之3 計算之報酬，亦有違
  常理等情，認上訴人為該詐騙集團之成員，且實際參與詐欺行
  為，被上訴人遭甲○○詐騙集團成員之詐欺而匯款至系爭郵局
  帳戶，上訴人對於上開之不法行為自有所認識，被上訴人所受
  之損害，係由該詐騙集團成員分工，施以詐術所致，揆諸前開
  說明，上訴人自應負共同侵權行為之損害賠償責任。
(二)因此，上訴人前開主張，均非可採。
五綜上所述，被上訴人依共同侵權行為之法律關係，請求上訴人
  賠償財產上之損害70萬元，為有理由，應予准許。原判決命上
  訴人與原審共同被告丙○○、戊○○、庚○○連帶給付被上訴
  人70萬元，經核於法並無不合。上訴意旨指摘原判決該部分不
  當，聲明廢棄改判，為無理由，應予駁回。
六被上訴人依侵權行為之法律關係請求上訴人連帶給付，既有理
  由，則其另依不當得利之法律關係請求上訴人連帶給付，本院
  即無庸審酌。又本案事證已臻明確，兩造其餘主張、陳述及所
  提未經援用之證據，經審酌後認與判決結果不生影響，爰不一
  一論述，附此敘明。
七據上論結，本件上訴為無理由，依民事訴訟法第449條第1項、
  第463條、第385條第1項前段、第78條，判決如主文。
中    華    民    國    99    年    10    月    27    日
                    民事第十一庭
                        審判長法  官  吳謀焰
                              法  官  李瑜娟
                              法  官  李昆曄
正本係照原本作成。
不得上訴。
中    華    民    國    99    年    10    月    27    日
                              書記官  莊昭樹

司法院資訊處製作；財團法人民間司法改革基金會備份。
